臺灣臺南地方法院民事判決　九十年度簡上字第二五九號
　　上　訴　人　甲○○
　　被上訴人　　乙○○
右當事人間請求確認本票債權不存在事件，上訴人對於中華民國九十年九月二十六日
本院臺南簡易庭八十九年簡字第一０九三號第一審判決，提起上訴，本院判決如左：
      主      文
原判決廢棄。
確認被上訴人持有上訴人於八十七年十一月十日所簽發，票面金額新台幣拾肆萬伍
仟元，票號0000000號之本票債權不存在。
第一、二審訴訟費用由被上訴人負擔。
      事      實
甲、上訴人方面：
一、聲明：求為判決：。
(一)原判決廢棄。
(二)確認被上訴人持有上訴人於民國八十七年十一月十日所簽發，票面金額新台幣（
    下同）拾肆萬伍仟元，票號0000000號之本票一張，票據權利不存在。
二、陳述：除與原判決記載相同者，茲引用之外，補稱：
(一)上訴人從未曾簽發三十四萬五千元之本票予被上訴人，鈞院八十九年度票字第三
    三八五號民事裁定中所載之以上訴人為發票人，發票日為八十七年十一月十日、
    到期日為八十七年十一月十日、票面金額為三十四萬五千元之本票（以下簡稱系
    爭本票）並非上訴人所簽發，顯係經過偽造或變造。
(二)上訴人未曾向被上訴人借款三十四萬五千元。曾向被上訴人借款新台幣（下同）
    五萬元，被上訴人要求上訴人開立同額本票、打手印、蓋私章及簽名才肯借款，
    此外，又須另開立一張空白本票為保證票（本票上有上訴人之手印及簽名，非系
    爭本票）。上訴人於八十七年五月十八日已逕由華南商業銀行匯款五萬元償還被
    上訴人，但被上訴人詎拒不返還五萬元之本票及另行開立之空白本票。
三、證據：除援用第一審所提證據外，並聲請再將系爭本票送請鑑定。
乙、被上訴人方面：
一、聲明：求為判決：駁回上訴。
二、陳述：除與原判決記載相同者，茲引用之外，補稱：
(一)上訴人曾於八十七年三月及五月分別向被上訴人借款五萬元及十八萬元，均有開
    立本票交與被上訴人，且均已清償，又上訴人亦不否認其所開五萬元及作為擔保
    之空白本票並非系爭本票。
(二)因上訴人曾多次向被上訴人借款，均已清償，被上訴人認其信用良好，故同意再
    借與三十四萬五千元，並於八十七年十一月十日在上訴人台北市○○區○○街八
    號二樓住處，親自將現金三十三萬八千一百元交與上訴人（預扣利息六千九百元
    ），原約定一個月清償，但上訴人到期未還，被上訴人始於八十九年五月三十日
    聲請強制執行。
(三)上訴人所簽發本票及金額均為打字，由上訴人簽名並捺指印，系爭本票亦如此。
(四)本件原審已將本票上之指紋送交刑事警察局鑑定，確認為上訴人之指紋，據以駁
    回上訴人之訴，並無不當，且亦無再鑑定之必要。上訴人既不能提出其他證據，
    其上訴自無理由。
三、證據：援用一審所提出之證據。
      理      由
一、本件上訴人起訴主張：上訴人從未曾簽發三十四萬五千元之本票予被上訴人，亦
    未曾向被上訴人借過同額款項。鈞院八十九年度票字第三三八五號民事裁定中所
    載以上訴人為發票人，發票日八十七年十一月十日、到期日八十七年十一月十日
    、票面金額為三十四萬五千元之系爭本票並非上訴人所簽發，顯係經過偽造或變
    造。上訴人曾向被上訴人借款五萬元，被上訴人並要求上訴人開立本票時須打手
    印、蓋私章及簽名才肯借款，而上訴人於八十七年五月十八日已逕由華南商業銀
    行匯款五萬元償還被上訴人。為此，提起本訴，請求確認被上訴人所持有鈞院八
    十九年票字第三三八五號民事裁定所載之系爭本票票據債權不存在等語。被上訴
    人則以：上訴人原在台北市餐廳工作，被上訴人常去該處消費而相識，於八十七
    年十一月初，上訴人表示需要三十四萬五千元，被上訴人因此自家中取來現金在
    台北市○○街八號二樓當面交給上訴人，並無他人在場，上訴人收款後即簽發系
    爭本票一紙交予被上訴人，言明借款期間一個月，利息為六千九百元，惟上訴人
    並未歸還且遷移不明，被上訴人始向法院聲請強制執行等語，資為抗辯。
二、經查，原審將系爭本票與上訴人之指紋卡送請鑑定結果認為：『送鑑ＴＨ000
    0000號本票（即系爭本票）上指紋二枚，均係同一手指指紋，經比對結果，
    送鑑甲○○指紋卡右拇指指紋相符。比對論據：ＴＨ0000000號本票上指
    紋即編號甲，送鑑甲○○指紋卡右拇指指紋即編號乙，析鑑結果分述如下：一、
    甲號指紋與乙號指紋之Ａ、Ｂ、Ｃ、Ｄ、Ｅ、Ｆ、Ｇ、Ｈ、Ｉ、Ｌ均為介在線，
    兩者相符。二、甲號指紋與乙號指紋之Ｅ、Ｊ、Ｋ均為分歧線，兩者相符。三、
    甲號指紋與乙號指紋之紋型、特徵點均相同，兩者相符。由以上論據，可以證明
    甲、乙號指紋係屬同一人之指紋。』等字樣，此有內政部警政署刑事警察局九十
    年三月二十八日（90）刑紋字第四二二一八號函附之鑑定書暨指紋記卡各一件可
    稽，雖系爭本票上之「甲○○」之簽名及有關數字之記載因筆跡欠清晰、特徵不
    明顯，而無法鑑定，然因指紋特徵完全符合，故系爭本票確為上訴人所簽發者，
    應屬無疑，是上訴人主張系爭本票係經過偽造或變造云云，即無足取。上訴人另
    主張：指紋有可能是被上訴人轉印上去的云云，然此為上訴人主觀臆測之詞，並
    未提出任何證據以實其說，且上訴人自陳，其曾向被上訴人借款五萬元，當時曾
    應被上訴人要求，開立同額本票及另一張空白本票以為擔保，而該空白本票與系
    爭本票並不相同，且其開票予被上訴人時，必將指紋蓋於簽名之上，防止塗改，
    是若謂系爭本票是被上訴人持上訴人已蓋印好之本票而轉印，則於轉印之過程，
    上訴人簽名之字跡必一同轉印，然據內政部警政署刑事警察局上開鑑驗書所附之
    指紋觀之，系爭本票上甲○○之指紋並無摻夾任何字跡，是上訴人此部分之主張
    ，要與常理有違，即難採信。
三、上訴人復主張：其未曾向被上訴人借款三十四萬五千元等語，按本票乃文義證券
    及無因證券，在本票上簽名或蓋章者，應依票上所載文義負責，票據法第五條第
    一項、第六條固定有明文。惟票據法第十三條亦規定，票據債務人不得以自己與
    發票人或執票人前手間所存在之抗辯事由，對抗執票人。然發票人非不得以自己
    與執票人間所存之抗辯事由對抗執票人，此由該法條第十三條本文之反面解釋自
    明。是如發票人一旦提出其基礎原因關係不存在之對人抗辯，執票人自應就該基
    礎原因關係存在之積極事實，負舉證責任。本件系爭本票固為上訴人所開立，已
    如前述，然上訴人已提出其基礎原因關係不存在之抗辯，被上訴人既辯稱伊係因
    借款予上訴人而直接收受系爭本票等語，則被上訴人對於兩造間借貸款項交付之
    事實，自應負舉證責任。查，被上訴人自承伊係以置放家中之現金交付借款，惟
    衡諸常情，一般人多不會將巨額現款放置家中，而從事商業往來者，於大額交易
    時，亦多以票據或轉帳方式為之，以減低交易過程之風險，系爭三十四萬五千元
    之現鈔亦非少數，被上訴人係從事商業往來之人，竟持現金至上訴人家中直接交
    付，與常情有違。且被上訴人於本院訊問交付予上訴人之現金來源時，先稱以：
    伊把房子貸款三百六十萬元放在家中週轉，因為要錢到大陸，所以需要現金等
    語（見九十一年四月二十五日準備程序筆錄），復改稱：係伊做服裝生意之貨款
    資金等語（見九十一年六月六日言詞辯論筆錄），前後矛盾不一，是被上訴人辯
    稱借款金額親自交付至上訴人租處云云，即難採信。被上訴人既就兩造間有民法
    上之金錢借貸關係存在，未舉證之責，揆諸首揭說明，即難據為被上訴人有利之
    認定。
四、綜上所述，被上訴人抗辯借貸關係存在，既就借貸物交付之事實因無法舉證而不
    足採。從而，上訴人依非訟事件法第一百零一條之規定，請求確認系爭本票債權
    不存在，為有理由，應予准許，原審為上訴人敗訴之判決，尚有未洽。上訴意旨
    指摘原判決不當，求予廢棄改判，為有理由。爰由本院予以廢棄改判，如主文第
    二項所示。
五、據上論結，本件上訴為有理由，依民事訴訟法第四百三十六條之一第三項、第四
    百五十條、第七十八條，判決如主文。
中　　　華　　　民　　　國　　九十一　　年　　　六　　　月　　 二十 　　日
                                臺灣臺南地方法院民事第一庭
~B審判長法　官　周素秋
~B　　　法　官　蘇清水
~B　　　法　官　莊玉熙
右正本證明與原本無異
本判決不得上訴
中　　　華　　　民　　　國　　九十一　　年　　　六　　　月　　二十一　　日
~B　法院書記官　魏芝雯
